臺灣高等法院民事判決
108年度重上字第876號
上  訴  人  邱建章
訴訟代理人  洪語婷律師                         
被  上訴人  邱柔榛（即邱范秀妹之承受訴訟人）                                住○○市○○區○○路0段000號00樓之0            邱鐘玉（即邱范秀妹之承受訴訟人）

共      同
訴訟代理人  張世柱律師          
上列當事人間請求返還房屋等事件，上訴人對於中華民國108年8
月29日臺灣臺北地方法院108年度重訴字第20號第一審判決提起
上訴，本院於109年2月26日言詞辯論終結，判決如下：
    主      文
上訴駁回。
第二審訴訟費用由上訴人負擔。
    事實及理由
一、被上訴人主張：邱范秀妹係上訴人及邱柔榛（原名「邱玉妃
    」）、邱鐘玉（下稱邱柔榛等2人）之母，邱范秀妹於民國7
    2年間購買門牌號碼新北市○○區○○路00巷0弄0號2樓房屋及坐
    落土地（下合稱系爭房地），並借名登記為上訴人所有，邱
    范秀妹方為系爭房地真正所有權人，且於92年間因恐系爭房
    地遭上訴人之外籍配偶騙取，更召開家庭會議，協議由邱柔
    榛辦理擔保債權總金額新臺幣（下同）300 萬元、抵押權人
    為邱柔榛之抵押權設定登記（下稱系爭抵押權），復於94年
    間（原判決誤載為92年間）為防上訴人擅自處分，以「保全
    該標的物權利移轉登記之請求權」、「請求權人為邱柔榛」
    為原因，辦理預告登記（下稱預告登記），嗣邱范秀妹年邁
    且病痛纏身，上訴人卻不聞不問，復稱系爭房地為其所有，
    拒絕返還，邱范秀妹業以本件起訴狀繕本送達為終止借名登
    記契約之意思表示，上訴人於107年11月29日收受，借名登
    記契約於該日已終止；又邱范秀妹於108年2月5日死亡，上
    訴人及邱柔榛等2人為邱范秀妹之全體繼承人等情。爰依終
    止借名登記契約後之返還請求權及民法第767條第1 項、第1
    79條之規定，求為擇一有利命上訴人應將系爭房地移轉登記
    予上訴人及邱柔榛等2人公同共有之判決（見本院卷第222頁
    ）。原審為上訴人敗訴之判決，上訴人不服，提起上訴。被
    上訴人並答辯聲明：上訴駁回。
二、上訴人則以：系爭房地為伊之父親購買，因伊為家中唯一兒
    子，有傳宗接代繼承家業之責，故於72年間購買系爭房地時
    即贈與予伊（前主張與父親共同出資購買，嗣不再主張，見
    本院卷第182頁），並非借名登記，嗣因伊於92年間與越南
    國籍伍氏金仁結婚，母親擔心伊娶外籍配偶遭騙，為保障系
    爭房地，曾召開家庭會議，協議辦理系爭抵押權登記，與邱
    柔榛實無金錢之借貸，亦未授權及同意邱柔榛辦理預告登記
    等語，資為抗辯。上訴聲明：㈠原判決廢棄；㈡被上訴人在第
    一審之訴及假執行之聲請均駁回。
三、查，上訴人及邱柔榛前經原審法院於107年8月31日以106年
    度監宣字第574號裁定選任共同為邱范秀妹之監護人（下稱
    監護事件），系爭房地於72年6月17日以買賣為原因登記為
    上訴人所有，邱范秀妹於108年2月5日死亡，上訴人及邱柔
    榛等2人為其全體繼承人；又系爭房地於92年7月31日辦理系
    爭抵押權設定登記，復於94年10月6日辦理預告登記；另邱
    范秀妹以本件起訴狀繕本送達為終止借名登記契約之意思表
    示，上訴人於107年11月29日收受之事實，為兩造所不爭執
    （見本院卷第84、216頁），並有民事起訴狀、送達證書、
    土地與建物登記謄本、土地登記申請書、預告登記同意書、
    戶籍謄本及上開裁定為據（見原審調字卷第2至7、16頁、原
    審卷第72-1至72-2、85至89、103至105頁、本院卷第61至67
    頁、75至77頁），且經本院調取監護事件卷宗核閱無誤，堪
    信為真實。
四、被上訴人主張系爭房地為邱范秀妹於72年間購買，並借名登
    記為上訴人所有，是否有據?
  ㈠按借名登記關係乃謂當事人約定一方將自己之財產以他方名
    義登記，而仍由自己管理、使用、處分，他方允就該財產為
    出名登記之契約。其成立側重於借名者與出名者間之信任關
    係，在性質上應與委任契約同視並類推適用民法委任之相關
    規定，依民法第541條第2項及第549條第1項規定，得隨時終
    止借名登記契約。倘其內容不違反強制、禁止規定或公序良
    俗者，即應賦予無名契約之法律上效力，並適用民法委任之
    相關規定。準此，將自己所有不動產以他方名義登記，仍由
    自己管理、使用、處分，他方僅係單純提供其名義而為登記
    者，即應成立借名登記契約。 
　㈡查，上訴人於72年6月17日以買賣為原因，登記為系爭房地之
    所有權人，嗣於92年7月31日辦理系爭抵押權設定登記，復
    於94年10月6日辦理預告登記，已如前述；又邱范秀妹自系
    爭房地買受後，迄至過世前均居住使用系爭房地，而系爭房
    地前於72年6月17日即以買賣為原因，登記為上訴人所有，
    上訴人亦自陳與邱柔榛間無債權債務關係存在，係因父母擔
    心系爭房地遭其外籍配偶取得，經召開家庭會議後辦理系爭
    抵押權設定登記（見本院卷第229頁），若上訴人於72年間
    即為系爭房地之實際所有權人，得以自行管理、使用、處分
    系爭房地，系爭房地與父母、其他家人無關，豈有須召開家
    庭會議，並應父母要求於92年間辦理系爭抵押權設定登記，
    復於94年間以「保全該標的物權利移轉登記之請求權」、「
    請求權人為邱柔榛」為原因，辦理預告登記之理；是被上訴
    人主張系爭房地僅借用上訴人名義為登記，仍由邱范秀妹自
    己管理、使用、處分等語，尚值採信。
　㈢上訴人雖辯稱邱范秀妹失智情況嚴重，邱柔榛等2人所稱為邱
    范秀妹之表示均屬虛偽，邱柔榛以邱范秀妹名義提起本件訴
    訟，主張借名登記，並非其本意云云。惟查，上訴人及邱柔
    榛前經原審法院裁定選任為邱范秀妹之共同監護人，有如前
    述；嗣邱柔榛於107年10月29日以邱范秀妹為原告，對上訴
    人提起本件訴訟，並聲請為邱范秀妹選任特別代理人，因邱
    范秀妹於原審裁定選任特別代理人前死亡（108 年2月5日）
    ，其繼承人包括上訴人及邱柔榛等2人，且均未拋棄繼承，
    原審乃依職權裁定命邱柔榛等2人為邱范秀妹之承受訴訟人
    ，續行本件訴訟程序（見原審卷第79至81、91至95頁），則
    邱柔榛為邱范秀妹之監護人，其代理邱范秀妹對上人提起本
    件訴訟，邱范秀妹死亡後，復經原審裁定命邱柔榛等2人為
    邱范秀妹之承受訴訟人，並無不合。且參以證人即兩造舅媽
    徐美枝及阿姨范瑞珍分別到庭證述略以：邱范秀妹有向伊等
    提及系爭房地為其所有，係借名登記在上訴人名下，當時其
    意識清楚，僅行動不便，其想取回系爭房地所有權，但因年
    邁健康狀況不佳而無力進行等情甚詳（見本院卷第176至181
    頁），足見邱范秀妹於未受禁治產宣告前，確實有意與上訴
    人終止系爭房地之借名登記關係，邱柔榛以邱范秀妹之監護
    人，對上訴人提起本件訴訟，並未違反其意願，自不得僅因
    邱范秀妹嗣經宣告禁治產，即謂其未主張與上訴人間有借名
    登記存在。至上訴人雖以徐美枝、范瑞珍竟可證述借名登記
    一詞，此不符常情，其等證言應係不實云云，然按證人為不
    可代替之證據方法，如果確係在場聞見待證事實，而其證述
    又非虛偽者，縱令證人與當事人有親屬、親戚或其他利害關
    係，其證言亦非不可採信（最高法院53年台上字第2673號判
    例意旨參照）。查，證人徐美枝、范瑞珍為上訴人及邱柔榛
    等2人之舅媽、阿姨，與邱范秀妹時有往來，其等聽聞邱范
    秀妹提及系爭房地相關事宜，與常情並不相違，其等俱為上
    訴人與邱柔榛等2人之至親長輩，亦無偏袒任一人之理。又
    觀諸徐美枝、范瑞珍所為之證言（見本院卷第176至181頁）
    ，皆敘述清楚且前後連貫，核與邱范秀妹為系爭房地實際所
    有權人之卷證資料，完全相符，並無矛盾之處，足見其二人
    之前開證言，應值採信。上訴人未能舉證證明其二人之證言
    有何不實，自不得僅以其等竟可證述借名登記一詞，係不符
    常情為由，遽謂其等證言應係不實。故上訴人前開抗辯，並
    不可採。　　
　㈣上訴人雖復提出戶籍謄本、祖先牌位照片、房屋稅單、自來
    水裝置紀錄表、臺灣電力公司台北南區營業處函、欣欣天然
    氣股份有限公司明細資料、中華郵政股份有限公司客戶歷史
    交易清單為據（見本院卷第115至121、243至253頁），抗辯
    系爭房地為其管理、使用云云。然上訴人於72年6月17日即
    登記為系爭房地之所有權人，並與邱范秀妹共同居住系爭房
    地，為家中獨子，則由其任戶長及於家中祭祖，並申請系爭
    房地之自來水、電力、瓦斯等設備，復以其名義支付房屋稅
    、水電費、瓦斯等費用，符合社會常情，無從僅據上訴人有
    以其名義繳納前開費用，即認系爭房地為其管理、使用。故
    上訴人前開抗辯，仍不可採。
　㈤上訴人雖再辯稱系爭房地為兩造父親邱清鶴向伊告知即將退
    休，欲以退休金購置房屋贈與伊將來娶妻生子之用，邱范秀
    妹為家庭主婦，並未工作亦無收入，無資力購買系爭房地將
    之借名登記予伊云云。惟查，邱范秀妹為家庭主婦，雖未工
    作，然因其配偶會提供金錢予其持家運用，並非無資力乙情
    ，業據證人徐美枝、范瑞珍分別到庭證述上情明確（見本院
    卷第176至181頁），是邱范秀妹並非不得將家人交付其使用
    之款項，用以累積其個人之存款、所得，遑論上訴人亦曾陳
    稱系爭房地為邱范秀妹購買贈與伊等語（見原審調字卷第20
    頁、原審卷第160頁），自不得僅因邱范秀妹係家庭主婦，
    即謂其無資力購買房屋。況上訴人先稱系爭房地為邱范秀妹
    購買贈與伊（見原審調字卷第20頁、原審卷第160頁），復
    稱系爭房地為伊與父親共同出資購買（見本院卷第84頁），
    嗣又改稱系爭房地為父親以退休金購置房屋贈與伊將來娶妻
    生子之用（見本院卷第101至102、222頁），上訴人對於如
    何取得系爭房地所有權，所述前後不一，即難採信。此外，
    上訴人就系爭房地為其父親出資購買贈與伊一節，並未再舉
    證以為證明，其前開抗辯，亦不可採。
　㈥上訴人雖又辯稱系爭抵押權係因其與外籍配偶結婚時，曾戲
    言若一舉得男即贈房，為免戲語成真，故與家人商議設定系
    爭抵押權，而伊係於原審判決後，始知系爭房地遭邱柔榛私
    自設定預告登記，伊係因誤解抵押權登記與預告登記相同，
    始於原審稱知悉上情，伊僅於同意書上簽名，其餘文字皆非
    為伊所寫，伊簽名時為空白文件，且另紙同意書之印文亦有
    多枚，顯非真正云云。惟上訴人對於確有將系爭抵押權設定
    予邱柔榛一節，既不爭執，無論其設定之原因為何，對於此
    係邱范秀妹就系爭房地行使管理、處分之結果，並無影響；
    且上訴人初稱係因父母擔心其遭外籍配偶所騙，故設定系爭
    抵押權（見原審調字卷第20頁），復稱為免贈房外籍配偶之
    戲語成真，故與家人商議設定系爭抵押權（見本院卷第105
    頁），對於設定系爭抵押權之緣由，前後所述亦有不符，仍
    難遽採。另按民法第758條第1項規定：「不動產物權，依法
    律行為而取得、設定、喪失及變更者，非經登記，不生效力
    」，亦即不動產物權，依法律行為而取得者，其效力以登記
    為憑，權利內容，應依主管機關登記簿上所記載之事項為準
    。復按預告登記係為保全對於他人土地、建物權利移轉之請
    求權，經登記名義人同意而為之登記，並藉由使妨礙預告登
    記保全之請求權之處分無效，達到保全請求權人權利之效果
    （土地法第79條之1第1項第1款、第2項規定參照）。查，上
    訴人對於確有於預告登記同意書上簽名，並不爭執（見本院
    卷第107頁），則上訴人不僅於預告登記同意書之立同意書
    人欄簽名，印章欄亦蓋用其印文（見本院卷第75頁），復於
    另紙同意書簽名及蓋用其印文（見本院卷第77頁），其簽名
    、印文之位置與上開同意書之欄別，完全相符，難謂係於空
    白文件簽名及蓋章；而同意書之其他文字縱非上訴人親自一
    一書寫，然其既於同意書上簽章，顯係同意內容後所為，並
    不影響其效力；至另紙同意書之印文因蓋用不清而有3枚（
    其中2枚不清，見本院卷第77頁），亦與常情無違，不能推
    認即非真正。再者，系爭抵押權設定（92年）與預告登記（
    94年）之時間並不相同，相隔已有2年，不可能同時為登記
    ，亦不至令人混淆誤認，上開同意書其上已載明「為保全請
    求權人對該標的之權利，同意向地政機關申辦預告登記」，
    並登記於土地及建物謄本（見原審卷第103、105頁），上訴
    人於原審亦已提出土地及建物謄本為據（見原審卷第99至10
    5頁），顯然知悉預告登記之內容，若上訴人係於空白文件
    簽名，且不知預告登記之意，豈有不即時為主張之理？且上
    訴人於設定抵押權登記及預告登記後，竟長達十餘年未對邱
    柔榛表示異議或辦理塗銷登記，顯與一般所有權人對於財產
    行使所有權之常情不合，足以推認邱范秀妹係系爭房地之實
    際所有權人，並將之借名登記在上訴人名下，上訴人與邱范
    秀妹間就系爭房地存有借名登記之契約關係。故上訴人此部
    分所辯，自無可採。
　㈦又按不動產之借名契約關係倘經終止，借名人基於終止借名
    登記契約後之返還請求權，自得訴請他方為不動產所有權移
    轉登記。上訴人與邱范秀妹間就系爭房地成立借名登記契約
    關係，有如前述，類推適用民法第549條第1項之規定，邱范
    秀妹得隨時終止借名契約關係，其業已陳明以本件起訴狀繕
    本送達為終止借名登記契約之意思表示，上訴人於107年11
    月29日收受（見原審調字卷第2至7、16頁），系爭房地之借
    名登記契約關係即因終止而消滅。而邱范秀妹於108年2月5
    日死亡，上訴人及邱柔榛等2人為邱范秀妹之全體繼承人，
    則被上訴人基於借名契約關係終止後之返還請求權及繼承之
    法律關係，請求上訴人移轉登記予上訴人及邱柔榛等2人公
    同共有，即屬有據。又被上訴人基於終止借名登記契約後之
    返還請求權，請求上訴人將系爭房地移轉登記予上訴人及邱
    柔榛等2人公同共有，既有理由，則被上訴人本於同一聲明
    ，依民法第767條第1項、第179條規定請求部分，即無庸再
    行審酌。
五、綜上所述，被上訴人依借名契約關係終止後之返還請求權，
    請求上訴人將系爭房地移轉登記予上訴人及邱柔榛等2人公
    同共有，為有理由，應予准許。原審為上訴人敗訴之判決，
    並無不合。上訴論旨指摘原判決不當，求予廢棄改判，為無
    理由，應駁回其上訴。
六、本件事證已臻明確，兩造其餘之攻擊或防禦方法及所用之證
    據，經本院斟酌後，認為均不足以影響本判決之結果，爰不
    逐一論列，附此敘明。
七、據上論結，本件上訴為無理由。依民事訴訟法第449條第1項
    、第78條，判決如主文。　
中　　華　　民　　國　　109 　年　　3 　　月　　11　　日
              民事第十四庭  
                  審判長法  官  邱靜琪 
                        法  官  蕭清清
                        法  官  藍家偉
正本係照原本作成。
如不服本判決，應於收受送達後20日內向本院提出上訴書狀，其
未表明上訴理由者，應於提出上訴後20日內向本院補提理由書狀
（均須按他造當事人之人數附繕本）上訴時應提出委任律師或具
有律師資格之人之委任狀；委任有律師資格者，另應附具律師資
格證書及釋明委任人與受任人有民事訴訟法第466 條之1第1項但
書或第2項（詳附註）所定關係之釋明文書影本。如委任律師提
起上訴者，應一併繳納上訴審裁判費。
中　　華　　民　　國　　109 　年　　3 　　月　　11　　日

　　　　　　　　　　　　書記官  張淨卿
附註：
民事訴訟法第466條之1（第1項、第2項）：
對於第二審判決上訴，上訴人應委任律師為訴訟代理人。但上訴
人或其法定代理人具有律師資格者，不在此限。
上訴人之配偶、三親等內之血親、二親等內之姻親，或上訴人為
法人、中央或地方機關時，其所屬專任人員具有律師資格並經法
院認為適當者，亦得為第三審訴訟代理人。